ACORDAO-COMPLETO-2522259

ACÓRDÃO 680/2022 ATA 3/2022 - SEGUNDA CÂMARA

VISTOS, relatados e discutidos estes autos em que se analisa ato de concessão de pensão militar emitido pelo Serviço de Inativos e Pensionistas do Comando da Marinha. 
ACORDAM os Ministros do Tribunal de Contas da União, reunidos em Sessão da 2ª Câmara, ante as razões expostas pelo Relator, e com fulcro nos incisos III e IX do art. 71 da Constituição Federal e nos arts. 1º, inciso V, e 39, inciso II, da Lei 8.443/1992, c/c o art. 259, inciso II, do Regimento Interno/TCU, em:
9.1. considerar ilegal a concessão de pensão militar instituída pelo Sr. Bianor Carvalho, negando registro ao correspondente ato;
9.2. dispensar o ressarcimento das quantias indevidamente recebidas de boa-fé pelas interessadas, consoante o disposto no Enunciado 106 da Súmula da Jurisprudência do TCU;
9.3. determinar ao Serviço de Inativos e Pensionistas do Comando da Marinha, no prazo de 15 (quinze) dias a contar da ciência desta Deliberação, que: 
9.3.1. abstenha-se de realizar pagamentos decorrentes do ato ora impugnado, sujeitando-se a autoridade administrativa omissa à responsabilidade solidária, nos termos do art. 262, caput, do Regimento Interno/TCU;
9.3.2. dê ciência do inteiro teor desta Deliberação às Sras. Juberlita de Matos Carvalho e Rita de Cassia Carvalho Sgroi, alertando-as de que o efeito suspensivo proveniente da interposição de possíveis recursos perante o TCU não as exime da devolução dos valores percebidos indevidamente após as respectivas notificações, caso os recursos não sejam providos, encaminhando a este Tribunal, no prazo de 30 (trinta) dias, comprovantes da referida ciência; e
9.3.3. emita novo ato de concessão de pensão militar em favor das Sras. Sras. Juberlita de Matos Carvalho e Rita de Cassia Carvalho Sgroi, livre da irregularidade ora apontada, e promova seu cadastramento no sistema e-Pessoal, submetendo-o a este Tribunal, nos termos da IN/TCU 78/2018.

Concessão de pensão militar deferida pelo Comando da Marinha.

Segunda Câmara

Comando da Marinha.

3. Interessadas: Elza Avila Correa Carvalho (XXX.786.837-XX, falecida), Juberlita de Matos Carvalho (XXX.186.897-XX) e Rita de Cassia Carvalho Sgroi (XXX.992.627-XX).

13.1. Ministros presentes: Bruno Dantas (Presidente), Augusto Nardes, Aroldo Cedraz e Antonio Anastasia.
13.2. Ministro-Substituto presente: Marcos Bemquerer Costa (Relator).

MARCOS BEMQUERER

Adoto como Relatório, com os pertinentes ajustes de forma, a instrução da Secretaria de Fiscalização de Integridade de Atos e Pagamentos de Pessoal e de Benefícios Sociais - Sefip (peça 5) , por meio da qual a concessão da pensão militar objeto destes autos foi assim analisada e contou com a anuência do escalão superior (peça 6) :
"Exame das Constatações
9. Ato: 7082/2017 - Alteração - Interessado: BIANOR CARVALHO - CPF: XXX.584.747-XX
9.1. Beneficiárias: RITA DE CASSIA CARVALHO SGROI (CPF: XXX.992.627-XX) - Filha; ELZA AVILA CORREA CARVALHO (CPF: XXX.786.837-XX) - Ex-companheira pensionada e JUBERLITA DE MATOS CARVALHO (CPF: XXX.186.897-XX) - Cônjuge.
9.2. Parecer do Controle Interno: considerar o ato legal.
9.3. Constatações e análises: 
9.3.1. Ato com anexo do tipo sentença judicial (4ª Circunscrição do Registro Civil das Pessoas Nat) .
a. Justificativa do Gestor de Pessoal: não há. Verificação efetuada no âmbito do TCU.
b. Análise do Controle Interno: não há. Verificação efetuada no âmbito do TCU.
c. Análise da Equipe Técnica: legal.
Verifica-se que no ato em estudo há um interessado que consta no rol dos beneficiários por decisão judicial. A Sra. ELZA AVILA CORREA CARVALHO é ex-companheira pensionada. A leitura da documentação anexada ao ato possibilita concluir [que] ela se encontra amparada para ser beneficiária no caso em estudo pela Lei nº 3.765/60, art. 7º, inciso I, alínea 'c' - Pensão militar de primeira ordem de prioridade ex-companheira pensionada, sendo pertinente informar que ela faleceu em 31/03/2016.
No que se refere à acumulação de cargos/proventos públicos, a Sra. JUBERLITA DE MATOS CARVALHO que acumula e está amparada pelo art. 29 da Lei 3765/60.
Frente ao apresentado, entende-se que ato em análise pode receber a chancela pela legalidade e seu respectivo registro.
9.3.2. Possível cômputo de tempo privado no Tempo de serviço até 29/12/2000. Devolução do ato para complementação das informações. Atos de reforma: [3125/2017].
a. Justificativa do Gestor de Pessoal: não há. Verificação efetuada no âmbito do TCU.
b. Análise do Controle Interno:  não há. Verificação efetuada no âmbito do TCU.
c. Análise da Equipe Técnica: ilegal.
Pela verificação do ato de reforma do instituidor [3125/2017], verifica-se que nos 30 anos de serviço efetivo, não há computo de tempo privado.
Entretanto, pela leitura do ato de concessão militar e seus anexos (papeis de trabalho) , verifica-se que o instituidor foi inicialmente reformado por limite de idade com proventos com base no soldo de 2º tenente.
A posterior reforma por invalidez/incapacidade majorou os proventos para o posto/graduação de 1º Tenente a contar de 09/03/2012, conforme ato de reforma anexado nos papéis de trabalho. Tal situação afronta o Acórdão 2225/2019-TCU-Plenário que permite a majoração de reforma somente para militares da ativa ou reserva e no caso em tela o militar já se encontrava reformado, sendo que tal irregularidade repercute sobre os proventos de pensão militar.
Frente a tal situação a concessão em tela não pode prosperar, devendo receber a chancela de ILEGALIDADE, com reajuste dos proventos da pensão militar para o posto de 2º Tenente.
No que se refere à acumulação de cargos/proventos públicos, a Sra. JUBERLITA DE MATOS CARVALHO acumula uma pensão por morte do INSS. É oportuno informar que a Sra. ELZA AVILA CORREA CARVALHO faleceu 31/03/2016.
9.4. O quadro resumo de ocorrências e, quando for o caso, o detalhamento da norma legal e da jurisprudência para as inconsistências acima elencadas encontra-se no anexo II dessa instrução. 
 (...) 
CONCLUSÃO
10. A abrangência e a profundidade das verificações levadas a efeito fundamentam a convicção de que o ato 7082/2017 pode ser apreciado pela ilegalidade, em razão das irregularidades apontadas no item Exame das Constatações desta instrução, que representam afronta à legislação e à jurisprudência de referência.
PROPOSTA DE ENCAMINHAMENTO
11. Ante o exposto, com fundamento no art. 71, inciso III, da Constituição Federal, no art. 1º, inciso V, e art. 39, incisos I e II, da Lei 8.443/1992, no art. 260 do Regimento Interno/TCU, propõe-se: 
11.1. considerar ILEGAL e recusar registro do ato de Pensão militar de BIANOR CARVALHO do quadro de pessoal do COMANDO DA MARINHA, com base nos arts. 71, inciso III, da Constituição Federal, 1º, inciso V, e 39, inciso II, da Lei 8.443/1992 e 260, § 1º, do Regimento Interno/TCU.
11.2. com fulcro no art. 262, caput, do Regimento Interno/TCU, determinar ao COMANDO DA MARINHA que: 
11.2.1. dê ciência, no prazo de quinze dias, contados da notificação, do inteiro teor desta deliberação às interessadas, alertando-as de que o efeito suspensivo proveniente da interposição de eventuais recursos junto ao TCU não as exime da devolução dos valores percebidos indevidamente, caso os recursos não sejam providos;
11.2.2. promova o recálculo do valor atualmente pago a título de reforma/pensão militar com base no posto/graduação incorreto, no prazo 15 (quinze) dias, contados a partir da ciência desta deliberação, sujeitando-se a autoridade administrativa omissa à responsabilidade solidária, em face de manifesta ilegalidade;
11.2.3. informe o teor do acórdão que vier a ser prolatado, encaminhando ao TCU, no prazo de trinta dias, comprovante da data de ciência pelo interessado, nos termos do art. 4º, § 3º, da Resolução TCU 170/200;
11.2.4. dispense a devolução dos valores indevidamente recebidos de boa-fé até a data da ciência do COMANDO DA MARINHA, do acórdão que vier a ser proferido, com base no Enunciado 106 da Súmula da Jurisprudência do TCU;
11.2.5. emita novo ato, livre da irregularidade ora apontada, em substituição ao ato de Pensão militar de BIANOR CARVALHO, submetendo-o à nova apreciação por este Tribunal, na forma do artigo 260, caput, também do Regimento/TCU."
2.	O Ministério Público junto ao TCU, representado pelo Procurador Júlio Marcelo de Oliveira, manifestou-se de acordo com a proposta da Sefip (peça 7) .
	É o Relatório.

não há.

Procurador Júlio Marcelo de Oliveira.

PESSOAL. PENSÃO MILITAR. AUSÊNCIA DE PREVISÃO LEGAL PARA EXTENSÃO DA VANTAGEM ESTABELECIDA NO ART. 110 DA LEI 6.880/1980 A MILITAR QUE JÁ SE ENCONTRAVA REFORMADO. ILEGALIDADE DA CONCESSÃO DE PENSÃO MILITAR E NEGATIVA DE REGISTRO DO CORRESPONDENTE ATO. A pensão militar com a remuneração calculada com base no soldo correspondente ao grau hierárquico superior ao que o militar possuía na ativa, nos termos do art. 110, § 1º, c/c o art. 108 da Lei 6.880/1980, restringe-se aos militares da ativa ou da reserva remunerada, não sendo possível estender a concessão desse benefício às beneficiárias da pensão instituída por militar acometido de invalidez, que já se encontrava reformado.

PENSÃO MILITAR (PMIL)

Secretaria de Fiscalização de Integridade de Atos e Pagamentos de Pessoal e de Benefícios Pessoais - Sefip.

Em apreciação ato de pensão militar deferida pelo Comando da Marinha em benefício das Sras. Rita de Cássia Carvalho Sgroi, Elza Ávila Correa Carvalho e Juberlita de Matos Carvalho (peça 3) . 
2.	Os pareceres exarados pela Secretaria de Fiscalização de Integridade de Atos e Pagamentos de Pessoal e de Benefícios - Sefip (peças 5 e 6) e pelo Ministério Público junto ao TCU (peça 7) são convergentes no sentido da ilegalidade da concessão da pensão militar com a negativa de registro do correspondente ato, por haver indevidamente no referido ato extensão da vantagem estabelecida no art. 110 da Lei 6.880/1980 a militar que já se encontrava reformado. 
3.	 Conforme apurado pela unidade técnica, os benefícios estão sendo pagos com fundamento legal que tem como requisito a concessão de reforma por invalidez, contudo, tal condição somente acometeu o militar falecido quando ele já se encontrava reformado, por impedimento de idade. Ou seja, houve melhoria indevida nos proventos do instituidor, com base na Lei 6.880/1980, quando foi reformado por incapacidade.
4.	A referida legislação, que dispõe sobre o Estatuto dos Militares, define, no caput de seu art. 110, que:
"Art. 110. O militar da ativa ou da reserva remunerada, julgado incapaz definitivamente por um dos motivos constantes dos incisos I e II do art. 108, será reformado com a remuneração calculada com base no soldo correspondente ao grau hierárquico imediato ao que possuir ou que possuía na ativa, respectivamente."
5.	Da leitura do dispositivo acima, verifica-se que o benefício nele previsto é direcionado ao militar da ativa ou da reserva remunerada, que, ao ser considerado incapaz, é reformado, passando a ter seus proventos calculados com correspondência a um posto acima do que possuía na ativa. 
6.	Neste Tribunal, o entendimento mais recente, vigente a partir da prolação do Acórdão 2225/2019-TCU-Plenário (TC-Processo 002.418/2019-3, rel. Min. Benjamin Zymler) , é de que o benefício previsto no art. 110 da Lei 6.880/1980 não alcança o militar reformado, nem permite o cálculo dos proventos com correspondência a mais de um posto acima daquele que o militar possuía na ativa.
7.	No ato em questão, a unidade técnica aponta que o instituidor da pensão ora em exame já estava reformado quando obteve o benefício previsto no art. 110 da Lei 6.880/1980, conforme detalhado a seguir:
	Nome do militar (cargo na ativa e número do ato e da peça) 
	Data da reforma inicial por limite de idade (soldo no qual a remuneração estava baseada) 
	Data do benefício previsto no art. 110 da Lei 6.880/1980 (soldo no qual a remuneração passou a ser baseada) 

	Bianor Carvalho (Suboficial, ato 7082/2017, pç. 3) 
	08/04/1990
 (2º Tenente) 
	09/03/2012
 (1º Tenente, ato 3125/2017, pç. 8 do TC Processo 019.402/2018-0) 

8.	À luz do atual entendimento deste Tribunal, concordo com os pareceres da unidade especializada e do Ministério Público/TCU, no sentido de que houve a concessão indevida do benefício previsto no art. 110 da Lei 6.880/1980 ao instituidor acima.
9. 	Por pertinente, trago à baila trecho do Voto que fundamentou o citado Acórdão 2225/2019-TCU-Plenário (rel. Min. Benjamin Zymler) , em que é evidenciado o interesse do legislador em conceder o benefício ao militar da ativa e àquele que se encontrava na reserva, mas não ao que já estava reformado:
"21. De fato, há distinção tão substancial entre os regimes jurídicos aplicáveis, de per si, aos militares da ativa, da reserva e reformados que não se apresenta razoável pretender igualá-los - pela via da hermenêutica - para efeito de concessão de benefícios. Note-se que, no plano remuneratório, o Supremo Tribunal Federal (STF) tem restringido, inclusive, a eficácia de títulos executivos judiciais quando o titular do direito migra da condição de servidor ativo para a de servidor aposentado. No MS 30.725, por exemplo, o Ministro Gilmar Mendes anotou:
'Nesse sentido, a coisa julgada deveria ser invocada, a princípio, para efeitos de pagamento de vencimentos, o que não significa, necessariamente, que essa proteção jurídica se estenda, desde logo, para o cálculo dos proventos, o qual deve ser analisado caso a caso, sob pena de reconhecer-se a perpetuação de um direito declarado a ponto de alcançar um instituto jurídico diverso: o instituto dos proventos.'
22. Ora, o art. 110 do Estatuto dos Militares tem por evidente propósito compensar os militares da ativa que tenham sua carreira precocemente interrompida por infortúnios associados ao cumprimento do dever. A exceção são as enfermidades referidas no inciso V do art. 108, mas mesmo ali se faz inequívoca a intenção do legislador de favorecer o militar vitimado pela interrupção abrupta da carreira.
23. Naturalmente, não há que se falar em interrupção da carreira no caso de militares já reformados.
24. Poder-se-ia até objetar, é verdade, que os militares da reserva, expressamente referidos pela norma, também se encontram, tecnicamente, na situação de inativos. No entanto, insisto, o discrímen entre reserva e reforma é tal que a simples leitura da conceituação dada aos institutos espanca qualquer dúvida a respeito. Eis o que dispõe o art. 3º da Lei 6.880/1980:
'Art. 3° Os membros das Forças Armadas, em razão de sua destinação constitucional, formam uma categoria especial de servidores da Pátria e são denominados militares.
§ 1° Os militares encontram-se em uma das seguintes situações:
a) na ativa:
 (...) 
b) na inatividade:
I - os da reserva remunerada, quando pertençam à reserva das Forças Armadas e percebam remuneração da União, porém sujeitos, ainda, à prestação de serviço na ativa, mediante convocação ou mobilização; e
II - os reformados, quando, tendo passado por uma das situações anteriores estejam dispensados, definitivamente, da prestação de serviço na ativa, mas continuem a perceber remuneração da União.'
25. Nessa mesma linha, saliento que, em sua redação original, o § 1º do art. 110 do Estatuto dirigia-se unicamente aos militares da ativa. Foi a ocorrência de casos reais de incapacidade - envolvendo reservistas convocados - ocasionada por ferimento ou enfermidade contraída em função do efetivo exercício da atividade militar (incisos I e II do art. 108) que motivou o legislador a lhes estender o benefício. Reproduzo a exposição de motivos que fundamentou a alteração:
'Excelentíssimo Senhor Presidente da República, 
O militar da ativa julgado incapaz definitivamente, por um dos motivos constantes dos itens I e II do art. 108, da Lei nº 6.880/80, Estatuto dos Militares, é reformado com a remuneração do grau hierárquico imediato ao que possuir na ativa, de acordo com o art. 110 do mesmo Estatuto. 
O militar da reserva remunerada julgado incapaz definitivamente por um dos motivos constantes dos itens I e II do citado art. 108 vem sendo reformado com a remuneração correspondente ao seu grau hierárquico. 
A situação configura uma abrangência incompleta e injusta da lei cuja correção ora submeto à elevada apreciação de Vossa Excelência.'
26.	Portanto, a não concessão da vantagem aos militares já reformados não foi um mero descuido da lei; tampouco representa, sob qualquer enfoque que se considere, ofensa ao princípio da isonomia." (grifos inseridos) 
10.	Assim, considerando que houve a majoração dos benefícios de reforma do Sr. Bianor Carvalho, em desacordo com a jurisprudência deste Tribunal e com reflexo na pensão militar por ele instituída, cabe considerar ilegal a concessão constante destes autos, negando o correspondente registro de seu ato, aplicando-se a orientação fixada no verbete da Súmula/TCU 106 às parcelas indevidamente recebidas pelas beneficiárias.
11. 	Outrossim, de conformidade com o art. 262 do Regimento Interno/TCU, importa determinar ao órgão de origem que faça cessar os pagamentos decorrentes do ato impugnado, sob pena de responsabilidade solidária da autoridade administrativa omissa. 
12.	Deve-se também determinar ao Comando da Marinha que comunique às Sras. Rita de Cássia Carvalho Sgroi e Juberlita de Matos Carvalho sobre a deliberação do Tribunal, alertando-as de que o efeito suspensivo proveniente da interposição de eventuais recursos junto ao TCU não as exime da devolução dos valores percebidos indevidamente após as notificações, caso esses recursos não sejam providos. Após, o órgão de origem deve remeter ao Tribunal documento comprobatório de que as interessadas foram cientificadas do julgamento desta Corte. 
13.	Ressalte-se que, com o falecimento da Sra. Elza Ávila Correa Carvalho, em 31/03/2016, houve modificação na situação fática preexistente, que deverá refletir no novo ato a ser emitido pelo Comando da Marinha. 
14.	Por fim, esclareço que o ato em questão deu entrada nesta Corte de Contas em 04/07/2017, não se aplicando a sistemática definida pelo Plenário, mediante o Acórdão 122/2021 (rel. min. Walton Alencar Rodrigues) , na linha de observar o Recurso Extraordinário 636.553, em que foi fixado prazo de cinco anos para que o TCU registre os atos de concessão inicial de aposentadoria, reforma ou pensão, após o qual serão considerados "tacitamente registrados", podendo posteriormente o ato que contenha alguma ilegalidade ser submetido ao procedimento de revisão de ofício, com base no art. 54 da Lei 9.784/1999 c/c o art. 260, § 2º, do Regimento Interno/TCU. 
Ante o exposto, manifesto-me por que seja adotada a deliberação que ora submeto a este Colegiado.
TCU, Sala das Sessões, em 15 de fevereiro de 2022.
MARCOS BEMQUERER COSTA
Relator